# Método antes-y-después (*Before-and-After*) {#before-after}

```{r}
#| label: setup-ch05
#| include: false
library(tidyverse)
library(kableExtra)
```

## Un método sencillo que obliga a pensar bien

El método antes-y-después ocupa una posición peculiar dentro de la cuantificación de daños. Es, al mismo tiempo, uno de los métodos más intuitivos y uno de los que más fácilmente se aplica mal. Su lógica resulta accesible incluso para un lector sin formación econométrica: observar cómo se comportaba una variable antes de la conducta ilícita, proyectar esa trayectoria hacia el período posterior y comparar esa proyección con lo que efectivamente ocurrió. La diferencia entre ambas trayectorias es el daño.

Precisamente por esa apariencia de sencillez, muchos informes periciales recurren a este método de forma precipitada, como si bastara con comparar el promedio de ventas antes y después de la infracción para obtener una cuantificación defendible. No es así. El método solo produce resultados sólidos cuando el perito entiende qué dinámica contenía ya la serie antes de la conducta: si existía tendencia, si había estacionalidad, si el período previo estaba limpio o ya contaminado, si hubo otras rupturas estructurales simultáneas y si la persistencia posterior del daño exige prolongar el análisis más allá del cese formal de la conducta.

El objetivo de este capítulo es mostrar por qué el método antes-y-después sigue siendo una herramienta central en la práctica pericial, cuáles son sus fundamentos econométricos, en qué circunstancias resulta apropiado y cómo debe implementarse para que su aparente sencillez no se convierta en una fuente de error.


## La intuición: prolongar el pasado hacia un futuro que no llegó a existir

La intuición del método puede formularse de una manera muy simple. Supongamos que una empresa venía aumentando sus ventas de forma estable y con un patrón estacional reconocible hasta que se produce una conducta ilícita. A partir de ese momento, las ventas caen. La pregunta que se formula el perito es inmediata: si esa conducta no se hubiera producido, ¿habrían continuado las ventas la trayectoria que mostraban antes? El método antes-y-después responde a esta pregunta tomando el pasado como base para construir el contrafactual.

No se trata, sin embargo, de una mera prolongación mecánica de la última cifra observada. Si una serie crecía cada año un 4% y presentaba picos estacionales en determinadas campañas, el contrafactual razonable no es una línea horizontal, sino una trayectoria que mantenga tanto la tendencia como la estacionalidad previas. Si el perito ignora esa dinámica interna, confundirá el daño con la evolución normal de la serie.

```{r}
#| label: fig-before-after-intuicion
#| fig-cap: "Lógica del método antes-y-después: el escenario contrafactual se construye proyectando la tendencia y la estacionalidad observadas antes de la conducta ilícita"
#| fig-width: 9
#| fig-height: 5.5

set.seed(105)

n <- 72
fecha <- seq.Date(as.Date("2018-01-01"), by = "month", length.out = n)
t <- 1:n
mes_num <- as.integer(format(fecha, "%m"))
mes_lab <- factor(mes_num, levels = 1:12,
                  labels = c("ene", "feb", "mar", "abr", "may", "jun",
                             "jul", "ago", "sep", "oct", "nov", "dic"))
inicio_infraccion <- as.Date("2022-01-01")

efecto_mes <- c(8, 5, 3, 1, -2, -4, -5, -3, 0, 2, 6, 10)
tendencia <- 120 + 1.1 * t
estacionalidad <- efecto_mes[mes_num]
ruido <- rnorm(n, 0, 3)

ventas_cf <- tendencia + estacionalidad + ruido
daño <- ifelse(fecha >= inicio_infraccion, 18 + 0.25 * (t - 48), 0)
ventas_obs <- ventas_cf - daño

df_ba <- tibble(
  fecha = fecha,
  t = t,
  mes = mes_lab,
  ventas = ventas_obs
)

modelo_pre <- lm(ventas ~ t + mes, data = df_ba |> filter(fecha < inicio_infraccion))
df_ba <- df_ba |>
  mutate(
    contrafactual = predict(modelo_pre, newdata = df_ba),
    periodo = if_else(fecha < inicio_infraccion, "Preinfracción", "Postinfracción")
  )

ggplot(df_ba, aes(x = fecha)) +
  annotate("rect",
           xmin = inicio_infraccion, xmax = max(fecha),
           ymin = -Inf, ymax = Inf,
           fill = "#e74c3c", alpha = 0.06) +
  geom_line(aes(y = ventas, color = "Observado"), linewidth = 0.9) +
  geom_line(aes(y = contrafactual, color = "Contrafactual"), linewidth = 0.9,
            linetype = "dashed") +
  geom_vline(xintercept = inicio_infraccion, color = "grey50", linetype = "dashed") +
  annotate("text", x = inicio_infraccion, y = max(df_ba$contrafactual) + 8,
           label = "Inicio de la conducta", hjust = 0, size = 3.1, color = "grey35") +
  scale_color_manual(values = c("Observado" = "#e74c3c", "Contrafactual" = "#2c3e50")) +
  labs(x = NULL, y = "Ventas mensuales (miles)", color = NULL) +
  theme_minimal(base_size = 13) +
  theme(legend.position = "bottom", panel.grid.minor = element_blank())
```

La @fig-before-after-intuicion resume la lógica del método. La línea continua representa las ventas efectivamente observadas. La línea discontinua muestra la trayectoria contrafactual estimada a partir del comportamiento previo de la serie. Mientras la empresa evoluciona con normalidad, ambas líneas coinciden razonablemente. A partir del inicio de la conducta, se abre una brecha creciente entre lo observado y lo que habría cabido esperar sin la infracción. Esa brecha es, precisamente, el daño que el método pretende medir.

Esta intuición explica por qué el método resulta especialmente útil cuando el perito dispone de una serie temporal suficientemente larga y limpia antes de la infracción. En esos casos, el propio historial de la víctima contiene mucha información sobre lo que habría ocurrido en ausencia de la conducta. Pero también explica su principal debilidad: si el pasado no era estable, si la serie ya estaba afectada por otras perturbaciones o si el período previo es demasiado corto, la proyección contrafactual deja de ser fiable.


## Cuándo es apropiado y cuándo no

En la práctica pericial, el método antes-y-después funciona especialmente bien en tres tipos de situaciones. La primera aparece cuando la empresa afectada dispone de una serie histórica larga, con un patrón claro de tendencia y estacionalidad, y la conducta ilícita coincide con una ruptura visible de esa trayectoria. La segunda surge cuando no existen comparables suficientemente buenos y el historial de la propia víctima es la mejor referencia disponible. La tercera se da cuando la variable dañada responde con rapidez a la conducta, de modo que el punto de ruptura puede identificarse con precisión temporal.

Su ámbito de aplicación típico incluye, por ejemplo, ventas perdidas por denigración, desvío de clientela en supuestos de imitación desleal, lucro cesante derivado de una exclusión repentina del mercado y, en algunos casos, sobreprecios cuando se dispone de un período previo no contaminado por la colusión.

Pero el método deja de ser convincente cuando la serie previa es corta, errática o ya está contaminada. Si el mercado sufrió un cambio regulatorio significativo poco antes del inicio de la conducta, si hubo una pandemia, una recesión o una reestructuración empresarial que alteró la tendencia de la serie, el pasado ya no constituye una base limpia sobre la que proyectar el contrafactual. Del mismo modo, si la empresa afectada lanzó un nuevo producto, cambió de estrategia comercial o abrió una nueva línea de negocio durante el período analizado, el comportamiento previo puede no ser una guía fiable para el futuro.

La pregunta correcta no es, por tanto, «¿puedo aplicar un antes-y-después?», sino «¿tengo un período previo que represente de forma razonable el mundo sin infracción?». Si la respuesta es afirmativa, el método puede ser extraordinariamente útil. Si la respuesta es dudosa, el perito debe combinarlo con comparables, controles adicionales o análisis de sensibilidad exigentes.


## La idea econométrica: modelar el período previo para construir el contrafactual

La formulación econométrica del método parte de una observación sencilla: la serie histórica previa contiene una estructura sistemática ---tendencia, estacionalidad, ciclos y ruido aleatorio--- que puede estimarse y proyectarse hacia el período posterior.

Sea $Y_t$ la variable de interés, por ejemplo las ventas mensuales de la empresa afectada. En el período previo a la conducta, el perito estima un modelo del tipo:

$$
Y_t = \alpha + \beta t + \sum_{m=2}^{12} \gamma_m M_{mt} + \varepsilon_t
$$

donde $t$ captura la tendencia temporal y $M_{mt}$ representa variables indicadoras de estacionalidad mensual. El término $\varepsilon_t$ recoge la variación no explicada por el modelo.

Una vez estimado este modelo sobre el período previo, el perito lo utiliza para predecir qué valores habría tomado $Y_t$ durante el período posterior si la conducta no hubiera ocurrido. Esa predicción constituye el contrafactual:

$$
\widehat{Y}_t^{0} = \widehat{\alpha} + \widehat{\beta} t + \sum_{m=2}^{12} \widehat{\gamma}_m M_{mt}
$$

El daño mensual viene dado por la diferencia entre la predicción contrafactual y el valor observado:

$$
D_t = \widehat{Y}_t^{0} - Y_t
$$

y el daño total del período es la suma de esos daños mensuales:

$$
D = \sum_{t \in \mathrm{post}} D_t
$$

Esta es la versión más básica del método, pero no la única. En ocasiones, el perito estima un modelo de intervención sobre toda la serie, incorporando una variable dicotómica que toma valor uno durante el período infractor y cero en el resto. Esa estrategia permite evaluar si existe una ruptura estadísticamente significativa coincidente con la conducta y cuantificar su magnitud media. En términos formales:

$$
Y_t = \alpha + \beta t + \sum_{m=2}^{12} \gamma_m M_{mt} + \delta I_t + u_t
$$

donde $I_t$ es una indicadora del período infractor. El coeficiente $\delta$ representa la variación media atribuible a la conducta una vez descontadas tendencia y estacionalidad.

Esta formulación conecta directamente con los tests de cambio estructural. El test de Chow evalúa si los parámetros del modelo son estables antes y después de un punto de ruptura conocido. Los procedimientos CUSUM permiten detectar inestabilidad acumulada en los residuos del modelo. En la práctica pericial, estos tests no sustituyen al juicio económico del perito, pero sí ofrecen una evidencia estadística útil para respaldar que la serie experimentó una ruptura compatible con el inicio de la conducta.

```{r}
#| label: code-break-tests
#| echo: true
#| eval: false

# Ejemplo orientativo de tests de cambio estructural en R
fit_prepost <- lm(ventas ~ t + mes + periodo_infractor, data = datos)

# Chow test en un punto de ruptura conocido
strucchange::sctest(fit_prepost, type = "Chow", point = 48)

# CUSUM de estabilidad paramétrica
efp_model <- strucchange::efp(ventas ~ t + mes, data = datos, type = "Rec-CUSUM")
plot(efp_model)
strucchange::sctest(efp_model)
```

El fragmento anterior se muestra solo con fines ilustrativos. En la práctica, el perito no debería invocar mecánicamente estos tests sin antes verificar que el punto de ruptura propuesto tiene sentido económico y jurídico, y sin examinar la serie gráficamente. Una ruptura estadísticamente significativa no es, por sí sola, prueba suficiente de que la conducta causó el daño; del mismo modo, la ausencia de significación en una serie corta o muy ruidosa no demuestra que la conducta fuera inocua.


## Implementación en R: un ejemplo completo

La mejor manera de entender el método es ver cómo se implementa de principio a fin. En el ejemplo que sigue, se utilizan datos simulados de ventas mensuales. La empresa presenta una tendencia creciente, una estacionalidad clara y un descenso abrupto a partir de enero de 2022, coincidente con la conducta ilícita.

El primer paso consiste en estimar el modelo únicamente con el período previo. El segundo, proyectar ese modelo sobre toda la serie. El tercero, comparar la predicción contrafactual con lo observado en el período posterior y sumar la diferencia.

```{r}
#| label: tbl-before-after-dano
#| tbl-cap: "Estimación del daño total mediante el método antes-y-después"

resumen_ba <- df_ba |>
  filter(fecha >= inicio_infraccion) |>
  mutate(
    daño_mensual = contrafactual - ventas
  ) |>
  summarise(
    `Meses post-infracción` = n(),
    `Ventas observadas acumuladas` = round(sum(ventas), 1),
    `Ventas contrafactuales acumuladas` = round(sum(contrafactual), 1),
    `Daño total estimado` = round(sum(daño_mensual), 1),
    `Daño medio mensual` = round(mean(daño_mensual), 1)
  )

resumen_ba |>
  kbl(booktabs = TRUE, escape = FALSE) |>
  kable_styling(latex_options = c("hold_position"),
                full_width = FALSE)
```

La @tbl-before-after-dano resume el resultado del ejercicio. El daño total estimado no surge de una comparación de promedios brutos, sino de la suma de las diferencias entre lo que el modelo proyecta como ventas sin infracción y lo que la empresa realmente vendió durante el período afectado. Esta distinción es fundamental. En un contexto judicial, el perito debe poder explicar que no está comparando un «antes» con un «después» de forma naïf, sino ajustando el contrafactual por la dinámica normal de la serie.

```{r}
#| label: fig-before-after-gap
#| fig-cap: "Daño mensual estimado: brecha entre el contrafactual proyectado y las ventas observadas en el período posterior"
#| fig-width: 9
#| fig-height: 4.8

df_gap <- df_ba |>
  filter(fecha >= inicio_infraccion) |>
  mutate(daño = contrafactual - ventas)

ggplot(df_gap, aes(x = fecha, y = daño)) +
  geom_col(fill = "#c0392b", alpha = 0.85) +
  geom_hline(yintercept = 0, color = "grey50") +
  labs(x = NULL, y = "Daño mensual estimado (miles)") +
  theme_minimal(base_size = 13) +
  theme(panel.grid.minor = element_blank())
```

La @fig-before-after-gap permite visualizar cómo el daño no tiene por qué ser idéntico en cada mes. En series con tendencia creciente, el daño mensual puede intensificarse conforme avanza el tiempo, incluso si la conducta tiene una intensidad aparentemente constante, porque la brecha se abre sobre una trayectoria contrafactual que también sigue creciendo.


## Relevancia jurídica del método

Desde el punto de vista jurídico, el método antes-y-después tiene una ventaja decisiva: su lógica resulta relativamente transparente para abogados y tribunales. La Guía Práctica de la Comisión Europea lo reconoce como uno de los métodos básicos para la cuantificación del daño, precisamente porque parte de una pregunta intuitiva: cómo evolucionaba la variable antes de la infracción y qué ocurrió después.

Esta transparencia lo hace particularmente útil en procedimientos donde la persuasión probatoria es tan importante como la sofisticación técnica. Un juez puede no sentirse cómodo con un modelo estructural complejo, pero sí suele comprender con relativa facilidad la idea de proyectar una trayectoria previa limpia y comparar esa proyección con la realidad posterior.

Ahora bien, esa ventaja retórica no debe convertirse en indulgencia metodológica. El hecho de que el método sea comprensible no significa que el tribunal vaya a aceptar cualquier versión simplificada del mismo. Si el período previo está contaminado, si el perito no controla la estacionalidad o si ignora cambios estructurales simultáneos, la contraparte dispondrá de una vía de ataque muy eficaz.

El método se utiliza con frecuencia en casos de competencia desleal ---por ejemplo, en desvíos de clientela o campañas de denigración con fecha de inicio identificable--- y también en algunos supuestos antitrust, sobre todo cuando la serie previa ofrece una referencia especialmente limpia. Su mayor debilidad jurídica aparece en mercados muy volátiles o cuando el demandado puede acreditar que otros factores concurrentes explican parte sustancial de la ruptura.


## Sensibilidad: cuánto cambia el daño cuando cambia la especificación

La solidez de una cuantificación antes-y-después no depende únicamente de la estimación principal, sino de la estabilidad del resultado cuando se modifican supuestos plausibles. Esto es especialmente importante porque, en la práctica, siempre existe cierta discrecionalidad sobre qué período previo utilizar, cómo modelar la tendencia o si incorporar o no la estacionalidad.

El análisis de sensibilidad no debe presentarse como una concesión defensiva, sino como una demostración de madurez metodológica. El perito que muestra que su resultado se mantiene razonablemente estable al variar la especificación transmite al tribunal una imagen de rigor muy superior a la del perito que oculta cualquier alternativa metodológica.

```{r}
#| label: tbl-before-after-sensibilidad
#| tbl-cap: "Análisis de sensibilidad del método antes-y-después: el daño varía con la ventana preinfracción y con la especificación del modelo"

estimar_daño <- function(data, fecha_inicio_pre, usar_estacionalidad = TRUE) {
  muestra_pre <- data |>
    filter(fecha >= fecha_inicio_pre, fecha < inicio_infraccion)
  
  if (usar_estacionalidad) {
    fit <- lm(ventas ~ t + mes, data = muestra_pre)
  } else {
    fit <- lm(ventas ~ t, data = muestra_pre)
  }
  
  pred <- predict(fit, newdata = data)
  
  tibble(
    daño_total = sum(pred[data$fecha >= inicio_infraccion] - data$ventas[data$fecha >= inicio_infraccion]),
    daño_medio = mean(pred[data$fecha >= inicio_infraccion] - data$ventas[data$fecha >= inicio_infraccion])
  )
}

sens_ba <- bind_rows(
  estimar_daño(df_ba, as.Date("2018-01-01"), TRUE) |> mutate(`Especificación` = "Pre 2018-2021 + estacionalidad"),
  estimar_daño(df_ba, as.Date("2019-01-01"), TRUE) |> mutate(`Especificación` = "Pre 2019-2021 + estacionalidad"),
  estimar_daño(df_ba, as.Date("2020-01-01"), TRUE) |> mutate(`Especificación` = "Pre 2020-2021 + estacionalidad"),
  estimar_daño(df_ba, as.Date("2018-01-01"), FALSE) |> mutate(`Especificación` = "Pre 2018-2021 sin estacionalidad")
) |>
  mutate(
    `Daño total` = round(daño_total, 1),
    `Daño medio mensual` = round(daño_medio, 1)
  ) |>
  select(`Especificación`, `Daño total`, `Daño medio mensual`)

sens_ba |>
  kbl(booktabs = TRUE, escape = FALSE) |>
  kable_styling(latex_options = c("hold_position"),
                full_width = FALSE)
```

La @tbl-before-after-sensibilidad muestra un patrón muy habitual. El daño cambia cuando se acorta la ventana previa o cuando se elimina la estacionalidad del modelo. Si esas variaciones son moderadas, el perito gana credibilidad: el resultado principal parece robusto. Si son muy grandes, el mensaje no es necesariamente que el método sea inválido, pero sí que el tribunal debe ser especialmente prudente y que quizá convenga contrastar el resultado con otros enfoques, como comparables o diferencias en diferencias.


## Errores frecuentes en la práctica pericial

El error más común consiste en utilizar un período previo contaminado. A veces el problema no es que la conducta ilícita comenzara antes de la fecha formalmente identificada, sino que el mercado ya venía experimentando cambios relevantes por otras razones: reformas regulatorias, shocks de costes, reestructuraciones internas o alteraciones en la red comercial de la víctima. Si ese período se toma como base del contrafactual, el daño queda sesgado desde el origen.

Otro error muy habitual es ignorar la estacionalidad. En actividades donde las ventas se concentran en determinadas campañas ---navidad, turismo, campañas agrícolas, vuelta al colegio---, comparar meses postinfracción con una media previa sin controlar el patrón estacional produce resultados engañosos. El tribunal quizá no detecte el problema a primera vista, pero una contraparte técnicamente competente lo señalará con facilidad.

También es frecuente modelar la tendencia de forma demasiado rígida. Una tendencia lineal puede funcionar bien en algunos mercados, pero no en todos. Si la empresa se encontraba ya en una fase de maduración o desaceleración, una extrapolación lineal al alza inflará artificialmente el contrafactual y, con él, el daño.

Un cuarto error consiste en tratar como daño toda diferencia negativa entre observado y contrafactual sin examinar su persistencia y su contexto. Hay meses anómalos, operaciones extraordinarias, retrasos en la facturación o incidencias logísticas que pueden generar caídas puntuales sin relación con la conducta ilícita. El perito debe mirar la serie, no solo la hoja de cálculo.

Por último, existe un error estratégico que he visto demasiadas veces: presentar el método antes-y-después como si fuera autoevidente y no necesitara análisis de sensibilidad. En realidad ocurre lo contrario. Precisamente porque el método depende mucho de la elección del período previo y de la especificación de la tendencia, el análisis de sensibilidad no es un añadido opcional, sino parte esencial de su defensa.


## Lo que un tribunal debe entender de este método

Si este capítulo tuviera que condensarse en una sola idea útil para un tribunal, sería la siguiente: el método antes-y-después no compara simplemente un “antes” con un “después”, sino un “después observado” con un “después estimado sin infracción” a partir de la estructura que mostraba la serie antes del daño.

Cuando esa estructura previa es estable y bien modelizada, el método puede producir una cuantificación muy persuasiva. Cuando no lo es, el perito debe ser el primero en reconocer sus limitaciones y en complementar la estimación con otros enfoques. La fortaleza del método no reside en su simplicidad aparente, sino en la disciplina con la que se aplica.
