# Estimación del lucro cesante (*Lost Profits*) {#lucro-cesante}

```{r}
#| label: setup-ch10
#| include: false
library(tidyverse)
library(kableExtra)
```

## Cuánto habría ganado la empresa sin la conducta ilícita

El lucro cesante es, junto con el sobreprecio, la categoría de daño más frecuente en la litigación de competencia. Pero mientras el sobreprecio se manifiesta como un precio excesivo que el comprador paga, el lucro cesante se manifiesta como un beneficio que la víctima deja de obtener. Es un daño por omisión: lo que habría ocurrido pero no ocurrió.

La cuantificación del lucro cesante aparece con especial frecuencia en tres tipos de casos. En los supuestos de **exclusión de mercado** ---precios predatorios, negativa de suministro, abuso de posición dominante mediante descuentos fidelizadores---, la víctima pierde ventas, clientes y cuota de mercado como consecuencia de la conducta. En los casos de **competencia desleal** ---denigración, imitación, captación ilícita de clientela---, la víctima experimenta una caída de ingresos directamente atribuible a la conducta del infractor. En los casos de **violación de secretos empresariales** o **ruptura inducida de contratos**, la víctima pierde una ventaja competitiva que se habría traducido en beneficios durante un período determinado.

En todos estos supuestos, la pregunta del perito es la misma: ¿cuánto habría ganado la empresa si la conducta ilícita no se hubiera producido? Responderla exige proyectar beneficios contrafactuales, identificar los márgenes relevantes, descontar los costes evitados y, en su caso, actualizar financieramente las cantidades al momento de la valoración.


## La intuición: proyectar los beneficios que no llegaron a existir

La lógica del lucro cesante puede formularse con una aritmética engañosamente sencilla:

$$
\text{Lucro cesante} = \text{Beneficio contrafactual} - \text{Beneficio observado}
$$

El beneficio contrafactual es el que la empresa habría obtenido sin la conducta ilícita. El beneficio observado es el que efectivamente obtuvo. La diferencia es el lucro cesante.

Pero detrás de esa fórmula simple se esconden decisiones metodológicas complejas. ¿Qué margen utilizar para convertir ventas perdidas en beneficios perdidos? ¿Cómo proyectar la trayectoria de ventas contrafactual? ¿Qué costes habría soportado la empresa si hubiera vendido más? ¿A qué tasa se actualiza el daño pasado al valor presente?

```{r}
#| label: fig-lucro-cesante-intuicion
#| fig-cap: "Lógica del lucro cesante: la brecha entre el beneficio contrafactual proyectado y el beneficio observado constituye el daño"
#| fig-width: 9
#| fig-height: 5.5

set.seed(1010)

n <- 72
fecha <- seq.Date(as.Date("2018-01-01"), by = "month", length.out = n)
t <- 1:n
mes_num <- as.integer(format(fecha, "%m"))
inicio_exclusion <- as.Date("2021-01-01")
fin_exclusion <- as.Date("2023-06-01")

# Ingresos
ingresos_cf <- 500 + 4.5 * t + 30 * sin(2 * pi * t / 12) + rnorm(n, 0, 12)
efecto_exclusion <- if_else(fecha >= inicio_exclusion & fecha <= fin_exclusion,
                            -120 - 0.8 * (t - 36), 0)
efecto_post <- if_else(fecha > fin_exclusion,
                       (-120 - 0.8 * 30) * exp(-0.15 * (t - 66)), 0)
ingresos_obs <- ingresos_cf + efecto_exclusion + efecto_post + rnorm(n, 0, 5)

# Costes variables (proporcionales a ingresos)
ratio_cv <- 0.58
costes_variables_cf <- ratio_cv * ingresos_cf + rnorm(n, 0, 4)
costes_variables_obs <- ratio_cv * ingresos_obs + rnorm(n, 0, 4)

# Costes fijos
costes_fijos <- 120 + 0.5 * t + rnorm(n, 0, 3)

# Beneficios
beneficio_cf <- ingresos_cf - costes_variables_cf - costes_fijos
beneficio_obs <- ingresos_obs - costes_variables_obs - costes_fijos

df_lc <- tibble(
  fecha = fecha, t = t, mes = mes_num,
  ingresos_cf = round(ingresos_cf, 2),
  ingresos_obs = round(ingresos_obs, 2),
  costes_variables_cf = round(costes_variables_cf, 2),
  costes_variables_obs = round(costes_variables_obs, 2),
  costes_fijos = round(costes_fijos, 2),
  beneficio_cf = round(beneficio_cf, 2),
  beneficio_obs = round(beneficio_obs, 2),
  exclusion = if_else(fecha >= inicio_exclusion, 1, 0)
)

df_plot <- df_lc |>
  select(fecha, beneficio_cf, beneficio_obs) |>
  pivot_longer(-fecha, names_to = "escenario", values_to = "beneficio")

ggplot(df_plot, aes(x = fecha, y = beneficio, color = escenario)) +
  annotate("rect", xmin = inicio_exclusion, xmax = fin_exclusion,
           ymin = -Inf, ymax = Inf, fill = "#e74c3c", alpha = 0.06) +
  geom_line(linewidth = 0.95) +
  geom_vline(xintercept = inicio_exclusion, color = "grey50", linetype = "dashed") +
  geom_vline(xintercept = fin_exclusion, color = "grey50", linetype = "dashed") +
  scale_color_manual(values = c("beneficio_cf" = "#2c3e50", "beneficio_obs" = "#e74c3c"),
                     labels = c("Beneficio contrafactual", "Beneficio observado")) +
  labs(x = NULL, y = "Beneficio mensual (miles EUR)", color = NULL) +
  theme_minimal(base_size = 13) +
  theme(legend.position = "bottom", panel.grid.minor = element_blank())
```

La @fig-lucro-cesante-intuicion muestra la brecha entre el beneficio que la empresa habría obtenido (línea oscura) y el que realmente obtuvo (línea roja). El área entre ambas curvas durante el período de exclusión ---y durante la fase de recuperación posterior--- constituye el lucro cesante.


## Los márgenes: qué beneficio se pierde realmente

No toda venta perdida se traduce en beneficio perdido en la misma proporción. Si la empresa habría vendido 100 unidades más a 50 euros cada una, sus ingresos perdidos serían 5.000 euros. Pero para producir y vender esas unidades adicionales habría incurrido en costes variables ---materias primas, comisiones, transporte---. Solo el margen de contribución de esas ventas constituye lucro cesante.

El **margen de contribución** es la diferencia entre el ingreso y los costes variables directamente asociados a la producción y venta del producto. Los costes fijos ---alquiler, nóminas de estructura, amortizaciones--- no se incluyen porque la empresa los soporta independientemente de si vende o no las unidades perdidas.

$$
\text{Lucro cesante}_t = (Y_t^{0} - Y_t) \cdot m_c
$$

donde $Y_t^{0}$ son los ingresos contrafactuales, $Y_t$ los ingresos observados y $m_c$ es el margen de contribución.

```{r}
#| label: tbl-margenes
#| tbl-cap: "Márgenes relevantes para la cuantificación del lucro cesante"

margenes <- tibble(
  Margen = c("Margen bruto", "Margen de contribución", "EBITDA", "Beneficio neto"),
  Fórmula = c("(Ingresos - Coste de ventas) / Ingresos",
              "(Ingresos - Costes variables) / Ingresos",
              "(Ingresos - Costes operativos) / Ingresos",
              "(Ingresos - Todos los costes - Impuestos) / Ingresos"),
  `Uso en lucro cesante` = c("Aproximación gruesa; incluye costes fijos de producción",
                              "El más adecuado para ventas perdidas marginales",
                              "Útil cuando se dispone de datos operativos agregados",
                              "Inadecuado: incluye costes no evitados")
)

margenes |>
  knitr::kable(format = "pipe", align = c("l", "l", "l"))
```


## La idea econométrica: proyectar el contrafactual de ingresos

La proyección del beneficio contrafactual combina dos elementos: una estimación de los ingresos que la empresa habría obtenido (utilizando los métodos de los capítulos 5 a 7) y una estimación del margen aplicable a esos ingresos.

Para los ingresos contrafactuales, el perito puede utilizar cualquiera de los métodos ya estudiados: el antes-y-después (Cap. 5), los comparables (Cap. 6) o las diferencias en diferencias (Cap. 7). La elección depende, como siempre, de los datos disponibles y de las circunstancias del caso.

Una vez estimados los ingresos contrafactuales $Y_t^{0}$, el lucro cesante se calcula como:

$$
LC = \sum_{t \in \text{daño}} (Y_t^{0} - Y_t) \cdot m_c - CE_t
$$

donde $CE_t$ representa los costes evitados: gastos que la empresa dejó de soportar precisamente porque no realizó las ventas perdidas. Olvidar este componente es uno de los errores más frecuentes en la práctica.

```{r}
#| label: tbl-lucro-cesante-dano
#| tbl-cap: "Cuantificación del lucro cesante: ingresos perdidos, margen de contribución y costes evitados"

margen_contribucion <- 1 - ratio_cv

df_lc <- df_lc |>
  mutate(
    ingresos_perdidos = if_else(exclusion == 1, ingresos_cf - ingresos_obs, 0),
    lucro_bruto = ingresos_perdidos * margen_contribucion,
    costes_evitados = if_else(exclusion == 1, costes_variables_cf - costes_variables_obs, 0),
    lucro_neto = if_else(exclusion == 1, beneficio_cf - beneficio_obs, 0)
  )

resumen_lc <- df_lc |>
  filter(exclusion == 1) |>
  summarise(
    `Meses afectados` = n(),
    `Ingresos perdidos totales` = round(sum(ingresos_perdidos), 2),
    `Margen de contribución` = round(margen_contribucion, 4),
    `Lucro bruto (ingresos × margen)` = round(sum(lucro_bruto), 2),
    `Costes evitados` = round(sum(costes_evitados), 2),
    `Lucro cesante neto` = round(sum(lucro_neto), 2)
  )

resumen_lc |>
  pivot_longer(everything(), names_to = "Concepto", values_to = "Valor") |>
  knitr::kable(format = "pipe", align = c("l", "r"))
```


## Actualización financiera: el valor temporal del dinero

El lucro cesante se produce a lo largo de un período. Un euro perdido en enero de 2021 no tiene el mismo valor económico que un euro perdido en diciembre de 2023. La actualización financiera traslada todas las cantidades a una fecha de referencia común ---típicamente la fecha de la sentencia o la fecha del informe pericial--- aplicando una tasa de descuento.

$$
LC_{actualizado} = \sum_{t \in \text{daño}} LC_t \cdot (1 + r)^{T - t}
$$

donde $r$ es la tasa de descuento mensual y $T$ es el período de referencia. La elección de la tasa de descuento es, en sí misma, una decisión relevante: el tipo legal de interés, el WACC de la empresa, el tipo libre de riesgo más una prima o el coste de financiación son opciones que producen resultados distintos.

```{r}
#| label: tbl-lucro-cesante-actualizado
#| tbl-cap: "Lucro cesante actualizado bajo diferentes tasas de descuento"

fecha_ref <- max(fecha)
T_ref <- which(fecha == fecha_ref)

actualizar <- function(data, tasa_anual) {
  r_mensual <- (1 + tasa_anual)^(1/12) - 1
  data |>
    filter(exclusion == 1) |>
    mutate(factor_actualizacion = (1 + r_mensual)^(T_ref - t)) |>
    summarise(LC_actualizado = round(sum(lucro_neto * factor_actualizacion), 2)) |>
    mutate(`Tasa anual` = paste0(round(tasa_anual * 100, 1), "%"))
}

sens_tasa <- bind_rows(
  actualizar(df_lc, 0.02),
  actualizar(df_lc, 0.04),
  actualizar(df_lc, 0.06),
  actualizar(df_lc, 0.08)
) |>
  select(`Tasa anual`, `Lucro cesante actualizado` = LC_actualizado)

sens_tasa |>
  knitr::kable(format = "pipe", align = c("l", "r"))
```

La @tbl-lucro-cesante-actualizado muestra cómo la tasa de descuento afecta al resultado final. A mayor tasa, mayor es el valor actualizado del daño pasado (porque se capitaliza hacia adelante). Esta sensibilidad obliga al perito a justificar la tasa elegida y a presentar un rango de resultados.


## Implementación en R: del modelo al informe

```{r}
#| label: code-lucro-cesante-r
#| echo: true
#| eval: false

# 1. Proyectar ingresos contrafactuales (p.ej. antes-y-después)
modelo_pre <- lm(ingresos ~ t + factor(mes), data = datos |> filter(fecha < inicio))
datos$ingresos_cf <- predict(modelo_pre, newdata = datos)

# 2. Calcular lucro cesante con margen de contribución
margen_c <- 0.42  # estimado a partir de contabilidad analítica

datos <- datos |>
  mutate(
    ingresos_perdidos = pmax(0, ingresos_cf - ingresos),
    lucro_cesante     = ingresos_perdidos * margen_c
  )

# 3. Actualizar financieramente
r <- (1 + 0.05)^(1/12) - 1  # tasa anual del 5%
T_ref <- max(datos$t)

datos <- datos |>
  mutate(
    factor_act = (1 + r)^(T_ref - t),
    lucro_actualizado = lucro_cesante * factor_act
  )

total_actualizado <- sum(datos$lucro_actualizado, na.rm = TRUE)
```

```{r}
#| label: fig-lucro-cesante-mensual
#| fig-cap: "Lucro cesante mensual: la brecha de beneficios convertida en daño indemnizable"
#| fig-width: 9
#| fig-height: 4.8

df_lc_mensual <- df_lc |>
  filter(exclusion == 1) |>
  select(fecha, lucro_neto)

ggplot(df_lc_mensual, aes(x = fecha, y = lucro_neto)) +
  geom_col(fill = "#c0392b", alpha = 0.85) +
  labs(x = NULL, y = "Lucro cesante mensual (miles EUR)") +
  theme_minimal(base_size = 13) +
  theme(panel.grid.minor = element_blank())
```


## Relevancia jurídica del lucro cesante

El lucro cesante es una categoría de daño reconocida expresamente en el artículo 3 de la Directiva 2014/104/UE como componente del principio de restitución íntegra. El TJUE, en *Manfredi* (2006), estableció que la reparación debe abarcar tanto el daño real (*damnum emergens*) como el lucro cesante, más intereses.

En la práctica española, el lucro cesante es especialmente relevante en los supuestos de competencia desleal. Las acciones por denigración, imitación desleal o captación ilícita de clientela suelen cuantificarse en términos de beneficios perdidos, no de sobreprecio. La jurisprudencia del Tribunal Supremo exige que el lucro cesante no sea meramente hipotético: debe acreditarse con un grado razonable de probabilidad, apoyado en datos contables, tendencias históricas y análisis económico riguroso.

La Guía Práctica de la Comisión Europea reconoce los métodos de proyección de beneficios como herramientas válidas para la cuantificación, e insiste en la importancia de utilizar el margen adecuado y de descontar los costes evitados.


## Sensibilidad: margen, horizonte y tasa de descuento

```{r}
#| label: tbl-lucro-cesante-sensibilidad
#| tbl-cap: "Análisis de sensibilidad del lucro cesante bajo diferentes supuestos"

ingresos_perdidos_total <- sum(df_lc$ingresos_perdidos[df_lc$exclusion == 1])

sens_lc <- tibble(
  Supuesto = c("Margen contribución 35%", "Margen contribución 42%",
               "Margen contribución 50%", "Solo período exclusión (sin persistencia)"),
  `Lucro cesante` = c(
    round(ingresos_perdidos_total * 0.35, 2),
    round(ingresos_perdidos_total * 0.42, 2),
    round(ingresos_perdidos_total * 0.50, 2),
    round(sum(df_lc$ingresos_perdidos[df_lc$fecha >= inicio_exclusion &
                                        df_lc$fecha <= fin_exclusion]) * margen_contribucion, 2)
  )
)

sens_lc |>
  knitr::kable(format = "pipe", align = c("l", "r"))
```

La @tbl-lucro-cesante-sensibilidad ilustra la dependencia del resultado respecto del margen elegido. Un margen de contribución del 35% produce un lucro cesante muy inferior al que resulta con un margen del 50%. Esta sensibilidad obliga al perito a justificar su elección con datos contables de la empresa y del sector, y a presentar un rango razonable.


## Errores frecuentes en la estimación del lucro cesante

El error más común es utilizar el margen neto en lugar del margen de contribución. El margen neto incluye costes fijos que la empresa habría soportado de todos modos ---alquileres, amortizaciones, nóminas de estructura---. Utilizarlo subestima el lucro cesante porque descuenta costes que no son evitados.

El segundo error es proyectar un crecimiento contrafactual irreal. Si la empresa venía creciendo al 3% anual y el perito proyecta un crecimiento del 10%, la estimación del lucro cesante se infla artificialmente. La proyección debe ser conservadora y estar anclada en la trayectoria histórica y en las condiciones del mercado.

El tercer error es olvidar los costes evitados. Si la empresa dejó de vender 1.000 unidades, también dejó de comprar las materias primas, pagar las comisiones de venta y soportar los costes logísticos correspondientes. El lucro cesante no es igual a los ingresos perdidos; es la diferencia entre ingresos perdidos y costes evitados.

El cuarto error es no actualizar financieramente el daño. Un lucro cesante que se produjo hace tres años tiene un valor presente distinto del que se produjo hace seis meses. La omisión de la actualización puede infravalorar o sobrevalorar el daño según la dirección de los tipos de interés.

Por último, un error estratégico: no distinguir entre el lucro cesante y el daño emergente. El lucro cesante se refiere a beneficios futuros no realizados; el daño emergente se refiere a pérdidas patrimoniales ya materializadas. Ambos son indemnizables, pero su cuantificación sigue lógicas distintas y mezclarlos genera confusión.


## Lo que un tribunal debe retener

El lucro cesante mide cuánto habría ganado la víctima si la conducta ilícita no se hubiera producido. Estimarlo exige tres pasos encadenados: proyectar los ingresos contrafactuales, aplicar el margen de contribución correcto y descontar los costes evitados. Cuando se añade la actualización financiera, el resultado traduce la brecha de beneficios en una cifra expresada en euros de hoy.

La credibilidad de la estimación depende de la razonabilidad de la proyección, de la adecuación del margen y de la transparencia del cálculo. Un tribunal que vea estos tres elementos bien documentados y sometidos a análisis de sensibilidad tendrá una base sólida para cuantificar el perjuicio.
