# Endogeneidad y variables instrumentales {#endogeneidad-iv}

```{r}
#| label: setup-ch12
#| include: false
library(tidyverse)
library(kableExtra)
library(AER)
```

## Cuando el modelo se engaña a sí mismo

La endogeneidad es, probablemente, el problema técnico que más informes periciales invalida sin que el perito sea consciente de ello. Aparece cuando una variable explicativa del modelo está correlacionada con el término de error, de modo que el coeficiente estimado por OLS no refleja el efecto causal que pretende medir, sino una mezcla de ese efecto con influencias espurias.

En la cuantificación de daños, la endogeneidad surge con frecuencia en los modelos de precios y demanda. El precio de un producto depende de la demanda, pero la demanda también depende del precio. Si el perito estima una regresión de precios sin resolver esa simultaneidad, el coeficiente de la variable de cártel puede estar sesgado de forma sustancial.

La solución clásica de la econometría para este problema son las variables instrumentales (IV). Un instrumento es una variable que afecta al precio a través de los costes o la oferta, pero que no tiene un efecto directo sobre la demanda. Si el instrumento es válido, permite aislar la variación exógena del precio y obtener una estimación consistente del sobreprecio.


## La intuición: encontrar una palanca que mueva solo lo que queremos

La idea de un instrumento puede explicarse con una analogía sencilla. Supongamos que queremos medir el efecto del precio sobre la cantidad demandada, pero no podemos hacerlo directamente porque precio y cantidad se determinan simultáneamente. Si encontramos algo que empuje los precios ---por ejemplo, un encarecimiento de una materia prima--- sin afectar directamente a la demanda, podemos usar ese empujón como palanca para identificar el efecto causal.

```{r}
#| label: fig-iv-intuicion
#| fig-cap: "Lógica de las variables instrumentales: el instrumento (coste de transporte) afecta al precio pero no directamente a la demanda"
#| fig-width: 9
#| fig-height: 5.5

set.seed(1212)

n <- 200
coste_transporte <- 15 + rnorm(n, 0, 3)    # instrumento
shock_demanda <- rnorm(n, 0, 4)             # no observado
cartel <- c(rep(0, 120), rep(1, 80))

precio <- 30 + 0.8 * coste_transporte + 0.5 * shock_demanda + 12 * cartel + rnorm(n, 0, 2)
cantidad <- 200 - 1.5 * precio + 2 * shock_demanda + rnorm(n, 0, 5)

df_iv <- tibble(
  obs = 1:n, precio = round(precio, 2), cantidad = round(cantidad, 2),
  coste_transporte = round(coste_transporte, 2), cartel = cartel
)

ggplot(df_iv, aes(x = precio, y = cantidad, color = factor(cartel))) +
  geom_point(alpha = 0.6, size = 2) +
  geom_smooth(method = "lm", se = FALSE, linewidth = 0.8) +
  scale_color_manual(values = c("0" = "#3498db", "1" = "#e74c3c"),
                     labels = c("Sin cártel", "Con cártel")) +
  labs(x = "Precio", y = "Cantidad", color = NULL,
       title = "Simultaneidad precio-cantidad",
       subtitle = "OLS subestima el efecto del precio porque ignora la demanda endógena") +
  theme_minimal(base_size = 13) +
  theme(legend.position = "bottom", panel.grid.minor = element_blank(),
        plot.title = element_text(face = "bold"))
```


## La idea econométrica: 2SLS

El estimador de variables instrumentales más utilizado es el de mínimos cuadrados en dos etapas (2SLS). En la primera etapa, se regresa la variable endógena sobre los instrumentos y las variables exógenas para obtener su componente predicho. En la segunda etapa, se sustituye la variable endógena por su valor predicho y se estima el modelo de interés.

$$
\text{1ª etapa: } P_i = \pi_0 + \pi_1 Z_i + \pi_2 X_i + v_i
$$

$$
\text{2ª etapa: } Q_i = \beta_0 + \beta_1 \hat{P}_i + \beta_2 X_i + u_i
$$

donde $Z_i$ es el instrumento (coste de transporte), $X_i$ son controles exógenos y $\hat{P}_i$ es el precio predicho de la primera etapa.

```{r}
#| label: tbl-iv-comparacion
#| tbl-cap: "Comparación OLS vs. 2SLS: el sesgo de endogeneidad en la estimación de la elasticidad-precio"

fit_ols <- lm(cantidad ~ precio + cartel, data = df_iv)
fit_iv <- ivreg(cantidad ~ precio + cartel | coste_transporte + cartel, data = df_iv)

comparacion <- tibble(
  Método = c("OLS", "2SLS (IV)"),
  `Coef. precio` = c(round(coef(fit_ols)["precio"], 3),
                      round(coef(fit_iv)["precio"], 3)),
  `Coef. cártel` = c(round(coef(fit_ols)["cartel"], 3),
                      round(coef(fit_iv)["cartel"], 3))
)

comparacion |>
  knitr::kable(format = "pipe", align = c("l", "r", "r"))
```

La @tbl-iv-comparacion muestra la diferencia práctica. OLS subestima el efecto del precio (en valor absoluto) porque parte de la variación del precio refleja shocks de demanda, no costes. El 2SLS, al instrumentar el precio con el coste de transporte, recupera una estimación más cercana al efecto causal verdadero.


## Tests de validez del instrumento

Un instrumento debe cumplir dos condiciones: **relevancia** (correlación con la variable endógena) y **exclusión** (no afecta al resultado por otra vía que no sea a través de la variable endógena).

```{r}
#| label: tbl-iv-tests
#| tbl-cap: "Tests de validez del instrumento"

# Primera etapa
primera_etapa <- lm(precio ~ coste_transporte + cartel, data = df_iv)
f_stat <- summary(primera_etapa)$fstatistic[1]

tibble(
  Test = c("F primera etapa (relevancia)", "R² primera etapa"),
  Valor = c(round(f_stat, 2), round(summary(primera_etapa)$r.squared, 4)),
  Criterio = c("> 10 (Staiger-Stock)", "")
) |>
  knitr::kable(format = "pipe", align = c("l", "r", "l"))
```


## Implementación en R

```{r}
#| label: code-iv-r
#| echo: true
#| eval: false

library(AER)

# 2SLS con ivreg
fit_iv <- ivreg(cantidad ~ precio + cartel | coste_transporte + cartel,
                data = datos)
summary(fit_iv, diagnostics = TRUE)

# Equivalente manual
etapa1 <- lm(precio ~ coste_transporte + cartel, data = datos)
datos$precio_hat <- fitted(etapa1)
etapa2 <- lm(cantidad ~ precio_hat + cartel, data = datos)
```


## Relevancia jurídica

La endogeneidad no es un tecnicismo académico: es un problema práctico que puede alterar sustancialmente la cuantificación del daño. En litigación sofisticada, la contraparte cuestionará la validez de la estimación si el perito no aborda la endogeneidad. La Guía Práctica de la Comisión Europea menciona expresamente los problemas de simultaneidad en los modelos de precios y recomienda el uso de variables instrumentales cuando la endogeneidad es plausible.


## Sensibilidad

```{r}
#| label: tbl-iv-sensibilidad
#| tbl-cap: "Sensibilidad de la estimación al método y a la inclusión de controles"

sens_iv <- tibble(
  Especificación = c("OLS sin controles", "OLS con cártel", "2SLS con IV",
                     "2SLS con IV + controles adicionales"),
  `Coef. precio` = c(
    round(coef(lm(cantidad ~ precio, data = df_iv))["precio"], 3),
    round(coef(fit_ols)["precio"], 3),
    round(coef(fit_iv)["precio"], 3),
    round(coef(ivreg(cantidad ~ precio + cartel + I(obs/100) | coste_transporte + cartel + I(obs/100),
                     data = df_iv))["precio"], 3)
  )
)

sens_iv |>
  knitr::kable(format = "pipe", align = c("l", "r"))
```


## Errores frecuentes

El error más grave es ignorar la endogeneidad cuando es plausible. Si precio y cantidad se determinan simultáneamente y el perito estima por OLS, el sobreprecio puede estar sesgado.

El segundo error es utilizar instrumentos débiles. Un instrumento con un estadístico F de primera etapa inferior a 10 produce estimaciones 2SLS inestables y potencialmente más sesgadas que OLS.

El tercer error es utilizar instrumentos no válidos: variables que afectan directamente al resultado y que, por tanto, violan la condición de exclusión.


## Lo que un tribunal debe retener

Las variables instrumentales no son un capricho metodológico: son la herramienta que permite obtener estimaciones causales cuando las variables se contaminan entre sí. Cuando el perito demuestra que su instrumento es relevante y plausiblemente exógeno, y que el resultado cambia significativamente respecto de OLS, el tribunal dispone de evidencia de que la estimación sin instrumentar estaba sesgada.
