# Actualización financiera y cálculo de intereses {#intereses}

```{r}
#| label: setup-ch16
#| include: false
library(tidyverse)
library(kableExtra)
```

## El valor temporal del dinero aplicado a daños

Un daño que se produjo en 2019 no tiene el mismo valor económico que uno producido en 2024. El perito que presenta la suma aritmética de los daños mensuales sin actualizar está cometiendo un error metodológico que puede alterar sustancialmente la cuantía de la indemnización. La actualización financiera traslada todos los componentes del daño a una fecha de referencia común, aplicando el principio de que un euro hoy vale más que un euro mañana.

Este capítulo aborda las cuestiones prácticas de la actualización: qué tasa utilizar, desde cuándo capitalizar, cómo distinguir entre intereses compensatorios y moratorios, y cómo presentar el resultado de forma que el tribunal entienda qué parte de la cifra final corresponde al daño base y qué parte a la actualización.


## Intereses compensatorios y moratorios

La Directiva 2014/104/UE, en su artículo 3, establece que la restitución íntegra incluye el pago de intereses desde el momento en que se produjo el perjuicio hasta el momento del pago efectivo. La práctica distingue dos componentes:

Los **intereses compensatorios** reflejan el coste de oportunidad del capital: el rendimiento que la víctima habría obtenido si hubiera dispuesto del dinero desde el momento del daño. Se calculan desde la fecha del perjuicio hasta la fecha de la sentencia o del informe pericial.

Los **intereses moratorios** se devengan desde la fecha de la sentencia hasta el pago efectivo y se rigen por el tipo legal de interés de demora.

```{r}
#| label: fig-actualizacion-esquema
#| fig-cap: "Esquema temporal de la actualización: el daño se capitaliza desde la fecha del perjuicio hasta la fecha de referencia"
#| fig-width: 9
#| fig-height: 4

set.seed(1616)

# Ejemplo: daños mensuales durante 30 meses
n_dano <- 30
fecha_inicio <- as.Date("2020-01-01")
fecha_fin_dano <- as.Date("2022-06-01")
fecha_sentencia <- as.Date("2024-12-01")

fechas_dano <- seq.Date(fecha_inicio, by = "month", length.out = n_dano)
dano_mensual <- 50 + 0.8 * (1:n_dano) + rnorm(n_dano, 0, 5)

df_int <- tibble(
  fecha = fechas_dano,
  t = 1:n_dano,
  dano = round(dano_mensual, 2)
)

# Actualización a fecha de sentencia
tasa_anual <- 0.04
r_mensual <- (1 + tasa_anual)^(1/12) - 1
meses_a_sentencia <- as.numeric(difftime(fecha_sentencia, fechas_dano, units = "days")) / 30.44
factor_act <- (1 + r_mensual)^meses_a_sentencia

df_int <- df_int |>
  mutate(
    meses_capitalizacion = round(meses_a_sentencia, 1),
    factor_actualizacion = round(factor_act, 4),
    dano_actualizado = round(dano * factor_act, 2)
  )

df_plot <- df_int |>
  select(fecha, dano, dano_actualizado) |>
  pivot_longer(-fecha, names_to = "tipo", values_to = "valor")

ggplot(df_plot, aes(x = fecha, y = valor, fill = tipo)) +
  geom_col(position = "dodge", alpha = 0.85) +
  scale_fill_manual(values = c("dano" = "#2c3e50", "dano_actualizado" = "#e74c3c"),
                    labels = c("Daño nominal", "Daño actualizado")) +
  labs(x = NULL, y = "Daño mensual (miles EUR)", fill = NULL) +
  theme_minimal(base_size = 13) +
  theme(legend.position = "bottom", panel.grid.minor = element_blank())
```


## La tasa de descuento: opciones y criterios

```{r}
#| label: tbl-tasas-descuento
#| tbl-cap: "Opciones para la tasa de descuento en la actualización de daños"

tibble(
  Tasa = c("Tipo legal de interés", "Tipo libre de riesgo + prima",
           "WACC de la víctima", "Coste de financiación efectivo"),
  `Fundamento` = c("Determinado por ley; objetivo y verificable",
                    "Refleja el coste de oportunidad del mercado",
                    "Refleja el coste de capital de la empresa",
                    "Tipo de interés real pagado por la víctima"),
  `Cuándo es apropiado` = c("Referencia por defecto en muchas jurisdicciones",
                             "Cuando se quiere un contrafactual de mercado",
                             "Cuando la víctima tenía proyectos de inversión alternativos",
                             "Cuando la víctima se endeudó para cubrir el perjuicio")
) |>
  knitr::kable(format = "pipe", align = c("l", "l", "l"))
```


## Implementación en R: capitalización del daño

$$
D_{actualizado} = \sum_{t=1}^{T} D_t \cdot (1 + r)^{n_t}
$$

donde $D_t$ es el daño en el período $t$, $r$ es la tasa mensual y $n_t$ es el número de meses desde el período $t$ hasta la fecha de referencia.

```{r}
#| label: tbl-actualizacion-resultado
#| tbl-cap: "Resultado de la actualización financiera del daño"

resumen_act <- tibble(
  Concepto = c("Daño nominal total", "Tasa anual aplicada",
               "Fecha de referencia", "Daño actualizado total",
               "Intereses compensatorios"),
  Valor = c(
    as.character(round(sum(df_int$dano), 2)),
    paste0(tasa_anual * 100, "%"),
    format(fecha_sentencia),
    as.character(round(sum(df_int$dano_actualizado), 2)),
    as.character(round(sum(df_int$dano_actualizado) - sum(df_int$dano), 2))
  )
)

resumen_act |>
  knitr::kable(format = "pipe", align = c("l", "r"))
```

```{r}
#| label: code-actualizacion-r
#| echo: true
#| eval: false

# Actualización financiera
tasa_anual <- 0.04
r_mensual <- (1 + tasa_anual)^(1/12) - 1
fecha_ref <- as.Date("2024-12-01")

datos <- datos |>
  mutate(
    meses_hasta_ref = as.numeric(difftime(fecha_ref, fecha, units = "days")) / 30.44,
    factor_act = (1 + r_mensual)^meses_hasta_ref,
    dano_actualizado = dano * factor_act
  )

# Resultado
sum(datos$dano_actualizado)
```


## Sensibilidad a la tasa de descuento

```{r}
#| label: tbl-sensibilidad-tasa
#| tbl-cap: "Sensibilidad del daño actualizado a la tasa de descuento"

tasas <- c(0.02, 0.03, 0.04, 0.05, 0.06, 0.08)

sens_tasas <- map_dfr(tasas, function(ta) {
  rm <- (1 + ta)^(1/12) - 1
  fa <- (1 + rm)^meses_a_sentencia
  tibble(`Tasa anual` = paste0(ta * 100, "%"),
         `Daño actualizado` = round(sum(df_int$dano * fa), 2),
         `Intereses` = round(sum(df_int$dano * fa) - sum(df_int$dano), 2))
})

sens_tasas |>
  knitr::kable(format = "pipe", align = c("l", "r", "r"))
```


## Errores frecuentes

El error más común es no actualizar en absoluto: sumar daños de diferentes períodos como si un euro de 2019 valiera lo mismo que uno de 2024. El segundo error es actualizar con la tasa incorrecta ---por ejemplo, usar el tipo legal cuando el caso exige el coste de oportunidad del mercado, o viceversa. El tercero es confundir capitalización con descuento: cuando el daño es pasado, se capitaliza hacia adelante; cuando es futuro, se descuenta hacia atrás. El cuarto es aplicar la tasa de forma continua cuando la convención del caso es compuesta discreta, o al revés.


## Lo que un tribunal debe retener

La actualización financiera no infla el daño: lo expresa en su valor correcto a la fecha de referencia. Omitirla subestima sistemáticamente la indemnización. La tasa elegida debe ser justificada, y el perito debe mostrar la sensibilidad del resultado a tasas alternativas para que el tribunal pueda evaluar el impacto de esa decisión.
